臺灣高等法院臺南分院刑事判決
上　訴　人　臺灣嘉義地方法院檢察署檢察官
上　訴　人
即　被　告　陳○○
　　　　　　　　　　（另案在台灣台中監獄台中分監執行中）
指定辯護人　本院公設辯護人　甲○○
上列上訴人因被告家暴殺人等案件，不服臺灣嘉義地方法院92年
度少連重訴字第2號中華民國93年12月20日第一審判決（起訴案
號：臺灣嘉義地方法院檢察署92年度偵字第4271、5785號），提
起上訴，本院判決如下：
    主  文
原判決撤銷。
陳○○殺人，處死刑，褫奪公權終身；又殺人，處死刑，褫奪公
權終身；又殺人，處死刑，褫奪公權終身，附表三編號五、六所
示富邦人壽公司及國華人壽公司保險單之要保書上所偽造陳○○
之署押各壹枚，均沒收。應執行死刑，褫奪公權終身，附表三編
號五、六所示富邦人壽公司及國華人壽公司保險單之要保書上所
偽造陳○○之署押各壹枚，均沒收。
    事  實
一、陳○○於民國（下同）七十四年間與育有一子張○○之王○
    ○結婚（於八十五年間殺害王○○部分，業經台灣嘉義地方
    法院以九二年度重訴字第一一號判處死刑，並經本院判決上
    訴駁回，現上訴最高法院中），婚後並收養張○○（嗣改名
    為陳○○），與陳○○係父子關係。於七十七年四月二十一
    日晚上九時許，陳○○於補習後返回嘉義縣水上鄉○○村○
    ○○○○○號住處，因遲誤返家時間，陳○○詢其發生何事
    ，詎陳○○答話時態度不佳，陳○○頗感不滿，上前欲摑其
    耳光，陳○○於閃躲時不慎摔倒受傷，陳○○隨即離去未加
    理會。嗣同日晚上十一時許，王○○前往陳○○房間察看時
    ，發覺陳○○神情有異，而與陳○○將陳○○送往嘉義市林
    綜合醫院救治，並即轉入加護病房。同年四月二十三日，陳
    ○○因病情穩定轉入一般病房，惟仍繼續住院，並由陳○○
    、王○○輪流看護。於同年四月二十四日凌晨四時許，陳○
    ○可預見如將人體之後腦部撞擊堅硬之牆壁，可能發生死亡
    結果，但因耽於簽賭致需錢孔急，竟以縱令致陳○○死亡亦
    不違背其本意之殺人之不確定故意及藉以詐領保險金之犯意
    ，趁王○○如廁之際，將陳○○頭、肩托高後，以其後腦部
    猛撞病床後方牆壁，致陳○○於同日七時許，因後枕頭部血
    腫傷三乘二公分，併發腦幹血腫死亡。陳○○於陳○○死亡
    後，即意圖為自己不法之所有，而向附表一所示保險公司申
    請理賠，致該保險公司陷於錯誤，而如數理賠，共詐得附表
    一所示之保險金六萬元（詐欺部分已罹於追訴權時效，見理
    由欄貳）。
二、陳○○係陳○○與曾○○所生（於七十四年間殺害曾○○部
    分，業經台灣嘉義地方法院以九二年度重訴字第一一號判處
    死刑，減為無期徒刑，並經本院判決上訴駁回，現上訴最高
    法院中），於八十四年七月二十八日晚上十一時許，陳○○
    在嘉義縣水上鄉○○○○○段南下車道車禍受傷，經陳○○
    與王○○送往嘉義市嘉義基督教醫院治療，嗣同年八月二日
    ，陳○○治癒出院，返回嘉義縣○○鄉○○村○○○○○號
    住處休養。於八十四年八月三日凌晨一時許，陳○○因發現
    陳○○書寫「要加入不良幫派組織、殺人放火」等字條而質
    問陳○○，陳○○可預見如將石頭朝人體頭部方向丟擲，可
    能發生死亡結果，但因於盛怒中，竟以縱令致陳○○死亡亦
    不違背其本意之殺人之不確定故意，以家中擺設重約一台斤
    之雅石，朝陳○○頭部方向丟擲，致陳○○於閃躲轉頭之際
    ，遭雅石擊中後腦倒地，受有左後枕頭部血腫傷三乘二公分
    併發腦幹血腫之傷害，陳○○見狀仍返回房間未予理會，後
    經王○○發覺有異而送醫，仍於同日三時十五分許不治死亡
    。陳○○於陳○○死亡後，即基於意圖為自己及第三人不法
    所有之概括犯意，施用詐術以陳○○搭乘朋友之機車摔倒而
    致頭腦著地死亡為由，由其自己及不知情之王○○，連續向
    附表二所示保險公司申請理賠，致各保險公司陷於錯誤，而
    如數理賠，詐得附表二所示之保險金，共計四百七十二萬八
    千二百三十三元。
三、陳○○於八十六年十月六日，與育有一子陳○○之顏○○結
    婚，婚後共同居住於嘉義市○○街○○○號，婚後並收養陳
    ○○，與陳○○為父子關係，為八十七年六月二十四日公佈
    之家庭暴力防治法第三條第三款所稱之直系血親關係之家庭
    成員。陳○○未經陳○○之同意及授權，基於偽造署押之概
    括犯意，於八十七年九月十六日及同年九月三十日，分別在
    附表三編號五、六所示富邦人壽保險股份有限公司（下稱富
    邦人壽公司）及國華人壽保險股份有限公司（下稱國華人壽
    公司）之保險單之要保書上偽簽陳○○之姓名各一枚，均足
    生損害於陳○○及上開二保險公司。嗣於八十七年十月六日
    晚上九時許，陳○○返家後稱其頭痛，陳○○為詐領保險金
    ，乃先以其日常緩解失眠如服用過量足使人昏睡之酣樂欣三
    片，供陳○○服用，嗣於同年十月七日凌晨零時許，陳○○
    自上址三樓見到陳○○房間有燈光，於是在三樓向二樓樓梯
    口呼喚陳○○名字，顏○○聽聞聲響亦隨之起床，嗣顏○○
    下至二樓客廳，見陳○○猶在沙發昏睡不醒人事，陳○○遂
    命顏○○下樓開車以將陳○○送醫，而由陳○○以將雙手穿
    過陳○○腋下，把陳○○頭靠在其胸部之方式拖行下樓，至
    樓梯轉角時，陳○○可預見如將人體之後腦部撞擊堅硬之樓
    梯稜角，可能發生死亡結果，但因積欠賭債甚鉅待償，竟以
    縱令致陳○○死亡亦不違背其本意之殺人之不確定故意並藉
    以詐領保險金之犯意，將陳○○轉向面對自己，再以手推陳
    ○○額頭，使其後腦部直接撞擊樓梯稜角後，再將陳○○轉
    向，以上開方式將其拖行下樓，致陳○○因腦部重度水腫，
    經送醫後延至同年十月二十五日十七時三十分許不治死亡。
    陳○○於陳○○死亡後，即基於意圖為自己及第三人不法所
    有之概括犯意，施用詐術以陳○○意外跌倒死亡為由，由其
    自己及不知情之顏○○，連續向附表三所示之保險公司申請
    理賠，致各保險公司陷於錯誤，惟附表三編號一至六之保險
    因保險契約無效等原因而未獲給付，詐得附表三編號七、八
    所示保險金，共計十六萬一千零四十二元（起訴書誤載為二
    十五萬一千零四十二元）。
四、案經南投縣警察局竹山分局報請臺灣嘉義地方法院檢察署檢
    察官暨自動檢舉偵查起訴。
    理  由
壹、有罪部分：
一、訊據被告陳○○固供承於八十四年八月三日凌晨一時許，因
    發現陳○○書寫「要加入不良幫派組織、殺人放火」等字條
    而質問陳○○，於盛怒中持雅石朝陳○○投擲，擊中陳○○
    後腦部；有領取附表一、附表二編號一及編號四之保險金，
    並連續向附表三編號一至八所示各保險公司申請理賠，編號
    一至六部分未獲理賠等情，惟矢口否認有何殺人及詐欺取財
    、偽造署押之犯行，辯稱：(一)我在警詢的供述，是警察恐嚇
    我，沒有證據能力；鑑定人王約翰證述部分，我是配合他的
    說法去做模擬表演，他根據這個作鑑定報告，說現場模擬與
    死亡結果吻合，鑑定報告沒有證據能力，且法醫王約翰跟黃
    錦松醫師的見解兩極化；警員蔡培元在測謊時，我與他發生
    爭執。另請優先調查陳瑞沛不正取供情事，即九十二年五月
    二十三日當天，南投縣竹山分局偵三組組長陳瑞沛，他派救
    護車載我到南投縣刑警隊副隊長辦公室，向我刑求恐嚇，當
    時我右手骨折及骨盆斷裂，他將我的左手施力反轉壓在副隊
    長辦公桌上面，恐嚇我叫我配合他將所有我太太小孩死亡的
    事情交代清楚，否則要我生不如死。(二)關於陳○○部分：
    我在警詢所述不對，當時我說是為了貪圖保險金才殺害陳○
    ○，事實上陳○○我根本沒有投保，後來領到的六萬元，是
    我自己的保險，那是個人壽險附加家庭保障險，若我個人死
    亡可領三十萬元、太太死亡可領十五萬元，小孩死亡可領六
    萬元，他的死亡原因是當天補習騎腳踏車回來，他媽媽看到
    他腳踏車壞掉，人走路不穩，他媽媽曾經跟我說陳○○補習
    騎腳踏車回來摔倒過，他住院時，我絕對沒有抓小孩的後腦
    部撞牆壁，九十二年六月五日警詢時配合警方交代小孩死亡
    的原因，先說撞鐵床，後改稱撞牆壁，原審法官有勘驗警詢
    筆錄譯文及現場模擬。關於陳○○部分：當天我生氣是有
    拿家中擺設的雅石朝他身體的左邊丟，剛好他往左邊轉頭及
    轉身，沒有閃躲好，就被擊到腦部，我問他有沒有怎麼樣，
    他說不要管我，我跟我太太一起將他送醫，後來不治死亡，
    我後來向保險公司申請理賠是以陳○○搭朋友機車摔倒而死
    亡為理由無訛，但事實上陳○○是在案發前二、三日確實有
    被朋友搭載摔倒住院，住院二、三日後出院，出院回家當天
    又發生我拿雅石丟他這件事，送醫當天就死亡。關於陳○
    ○部分：陳○○有同意我投保。又他媽媽發現他的時候，他
    已經受傷昏迷了，送醫十日後死亡，他媽媽從沒有跟我說小
    孩是因何原因受傷的，判決書所載，酣樂欣是屬於安眠藥，
    我在民國八十年左右買過吃過，吃完要再買，市場上沒有貨
    了，家裡沒有這種東西，所以陳○○並非服用這種藥物而昏
    迷的，應該是受傷昏迷的，當時我跟警方說我將陳○○的頭
    去撞擊樓梯梯階的稜角，事實上沒有，是警察恐嚇我，且犯
    了南投那件案沒有臉見親人，想早點死掉，所以向警察亂講
    。(三)伊向保險公司請領保險金，絕非詐欺云云。至於辯護人
    則提出辯護意旨略稱：(一)被告警詢陳述的自白、測謊鑑定報
    告書、現場模擬照片、王約翰法醫的鑑定報告，沒有證據能
    力。(二)本案三件均應係傷害致死案，非殺人案。蓋就犯罪原
    因而論，關於殺害陳○○、陳○○部分，原審判決既認定被
    告犯罪之原因，是為了詐領保險公司之住院理賠金，則據此
    可合理推斷被告行為之時，僅意在加重陳○○、陳○○之傷
    情，而無意致令彼等於死亡，難認被告有殺人之不確定故意
    ；關於殺害陳○○部分，陳○○為被告之親生子，在別無誘
    因之情況下，難認被告有殺人之不確定故意。另就犯罪方法
    而論，被告亦應無殺人之不確定故意等語。惟查：
  (一)被告自白任意性等證據能力部分：
    被告對於殺害陳○○、陳○○及陳○○之犯行，雖均辯稱
      ：伊於警詢、偵訊之自白不實在云云，惟查，(1)被告於警
      詢所言均實在，未遭刑求或強暴、脅迫等情，業據其於檢
      察官偵查中迭次坦認在卷 (九十二年度他字第七七九號卷
      第34頁、第56頁反面、第107頁、第114頁）。又證人陳瑞
      沛即南投縣警察局竹山分局刑事組長亦到庭結證稱未曾恐
      嚇被告或以強暴脅迫方法不正取供等語（見台灣嘉義地方
      法院九二年度重訴字第一一號卷(二)第12至13頁），且經本
      院另案九三年度上重訴字第一九二號承辦法官向南投縣消
      防局函查當日情形，據其函覆稱：「92年5月23日並未有
      受理搭載被告陳○○至南投縣警察局竹山分局刑警隊之相
      關紀錄。」等語，有本院該案卷附之南投縣消防局投消護
      字第09300061890號函可憑。(2)被告於原審準備程序及審
      理時，均未指陳有何於九十二年六月五日嘉義市警察局警
      詢及偵訊時遭以強暴脅迫等不正方式訊問之情形，且九十
      二年六月五日嘉義市警察局警詢過程之錄影帶，業經原審
      於九十三年十月十二日準備程序時當庭勘驗（原審卷二第
      一一三頁至第一一四頁），核與原審卷附之錄影帶譯文一
      份大致相符（原審卷二第四八頁至八二頁），而觀諸該錄
      影帶及譯文，在警詢過程被告神情自然、語氣平和，未見
      員警有何以強暴、脅迫等不正方式詢問被告之情形，參以
      被告於偵查中向告訴人王○○、被害人家屬即陳○○之外
      祖母曾○○下跪、掉淚、懺悔，向陳○○之母顏○○認錯
      等情，業據證人王○○、顏○○於原審審理時結證屬實（
      原審卷三第三五頁至第三六頁、第七二頁），並有偵訊筆
      錄在卷可稽（九十二年度他字第七七九號卷第一一一頁至
      第一一三頁），顯見被告係因良心之譴責而於九十二年六
      月五日嘉義市警察局警詢及偵訊時坦承犯行，其於九十二
      年六月五日嘉義市警察局警詢及偵訊時之自白並無任何遭
      以強暴脅迫等不正方式訊問之情形，則被告事後翻異前詞
      ，尚非可採。
    又被告辯稱：伊於九十二年六月六日正式現場模擬前，曾
      於前一日（九十二年六月五日）先被借提模擬，當時現場
      有王約翰博士指導這樣不行、那樣不對、並指導（動作）
      應該是這樣子才對，要被告依該動作模擬，他看了覺得可
      以，才再進行下一個動作，並要被告於正式模擬時依其所
      教導之動作模擬。因此，該錄影帶及現場模擬照片，顯然
      違反刑事訴訟法第一百五十六條第一項規定，應無證據能
      力云云，惟查，被告於警詢時業已供稱：「在現場模擬時
      ，伊對每位被害人所進行之犯罪行為，均與命案發生當時
      伊所對每位被害人所進行之動作是一樣的。」 (九十二年
      度他字第七七九號卷第70、71頁)；又被告係於九十二年
      六月六日現場模擬前一日即同年六月五日，由嘉義市警察
      局借提詢問，而經原審勘驗前揭錄影帶，警詢過程中大都
      由員警詢問，然後由被告回答之方式制作筆錄，被告並會
      配合其回答自行以動作呈現，而王約翰僅在員警詢問陳○
      ○部分之案情時及被告就陳○○及陳○○案情部分已全盤
      供述後才出現參與警詢過程，並就被告之回答再與被告討
      論，並無所謂修正動作之情形可言一節，亦有上揭錄影帶
      及譯文在卷可參，是以九十二年六月六日被告實際模擬作
      案情節之錄影帶及照片，應有證據能力，被告前開所辯，
      委無足採。
    綜上，被告於警詢、檢察官偵查中之自白係出於己意及任
      意性，殆無疑義。
  (二)被告殺害陳○○部分：
  1.七十七年四月二十一日晚上九時許，陳○○於補習後返回嘉
    義縣○○鄉○○村○○○○○○號住處，因遲誤返家時間，
    被告詢其發生何事，詎陳○○答話時態度不佳，被告頗感不
    滿，上前欲摑其耳光，陳○○於閃躲時不慎摔倒受傷，被告
    隨即離去未加理會。嗣同日晚上十一時許，王○○前往陳○
    ○房間察看時，發覺陳○○神情有異，而與被告將陳○○送
    往嘉義市林綜合醫院救治，並即轉入加護病房。同年四月二
    十三日，陳○○因病情穩定轉入一般病房，惟仍繼續住院，
    並由被告、王○○輪流看護。於同年四月二十四日凌晨四時
    許，被告趁王○○如廁之際，將陳○○頭、肩托高後，以其
    後腦部猛撞病床後方牆壁，致陳○○於同日七時許，因後枕
    頭部血腫傷三乘二公分，併發腦幹血腫死亡等情，業據被告
    於九十二年六月五日在嘉義市警察局警詢（南投縣警察局竹
    山分局警卷第十七頁至第十九頁、第二六頁至第二八頁，下
    稱竹山分局警卷）及偵訊（九十二年度他字第七七九號偵查
    卷第五八頁至第五九頁、第一○七頁至第一○八頁、第一一
    四頁，下稱第七七九號偵查卷）時坦承不諱，並有被告上揭
    警詢時之錄影帶譯文一份在卷為憑（原審卷二第四八頁至八
    二頁），且經原審於九十三年十月十二日準備程序時勘驗屬
    實（原審卷二第一一三頁至第一一四頁），另有被告實際模
    擬作案情節之錄影帶及照片七幀附卷可稽（第七七九號偵查
    卷第八九頁至第九二頁）。核與證人即陳○○之母王○○於
    七十七年四月二十四日警詢時證稱：於四月二十一日晚上十
    一點多時，伊發現陳○○睡覺有異樣，就送往林外科急救（
    加護病房），到了二十三日中午十一時許，醫生稱其可轉入
    普通病房，到了今天二十四日凌晨一時，護士稱針已打完，
    到了一點半，伊兒子還有去小便，早上五點半，伊丈夫陳○
    ○發現陳○○有異樣，馬上通知醫生急救等語相符（竹山分
    局警卷第五七頁反面至第五八頁正面），及證人即林綜合醫
    院醫生黃錦松於原審審理時結證稱：護理紀錄記載陳○○於
    四月二十二日、二十三日就慢慢好轉，而在四月二十四日發
    生病變，嗣經醫生宣布死亡等語一致（原審卷三第一○三頁
    ），另有嘉義林綜合醫院之急診病歷、醫技放射檢查報告單
    、檢驗科報告、一般生化申請報告單、入院護理評估、護理
    紀錄、病危通知單、體溫表、醫囑單在卷可參（七十七年度
    相字第二五一號相驗卷第十二頁至第三十一頁，下稱第二五
    一號相驗卷）。
  2.又陳○○死亡時，口唇部有三乘一公分表皮剝脫乙處（係急
    救時插入呼吸輔助器所致）、後頭部（枕部）有三乘二公分
    血腫乙處，屍體無其他可觀察外傷，死亡原因為腦幹水腫等
    情，業經檢察官督同檢驗員張文相驗屬實，並有相驗屍體證
    明書、驗斷書及勘驗筆錄在卷可稽（第二五一號相驗卷第三
    二頁至第四四頁、第四頁反面至第五頁），且陳○○雖無解
    剖，無確實之死因，但仍可推斷為：陳○○後枕頭部，因被
    告用力拉扯，將頭部撞擊病床後方牆壁，造成如驗斷書之記
    載，後枕頭部血腫傷三乘二公分，併發腦幹血腫死亡。因受
    傷位置，後枕腦部為生命中樞延腦腦幹等所在，出血水腫壓
    迫延腦腦幹等，可造成立即死亡。此外傷及死因與被告筆錄
    所稱，於當日四時許，被告趁陳○○母親上廁所時，將陳○
    ○抱起，並將陳○○上半身抬高後，拉住陳○○身體，將頭
    部撞擊病床後方牆壁，造成陳○○死亡吻合等情，業經鑑定
    人即法務部法醫研究所法醫師王約翰於原審到庭結證鑑定屬
    實，並有法醫研究所九十二年六月三十日法醫理字第○九二
    ○○○二一六二號函、九十二年十一月三日法醫理字第○九
    二○○○三七七八號函各一份在卷可參（第七七九號偵查卷
    第一四一頁至第一四六頁、台灣嘉義地方法院九十二年度重
    訴字第十一號卷第一五八頁至第一六○頁）。綜上足認陳○
    ○係因被告將其頭、肩托高後，以其後腦部猛撞病床後方牆
    壁，致後枕頭部血腫併發腦幹血腫死亡，被告於警詢、偵訊
    之自白核與事實相符。是以被告可預見如將人體之後腦部撞
    擊堅硬之牆壁，可能發生死亡結果，（但因欲使陳○○多住
    院幾天以詐領保險金），仍將陳○○頭、肩托高後，以其後
    腦部猛撞病床後方牆壁，則被告對於陳○○有縱令其死亡亦
    不違背其本意之殺人之不確定故意甚明。又被告之前開行為
    與陳○○死亡結果間有相當因果關係，則被告殺害陳○○之
    犯行即堪認定。
  3.再者，陳○○於入院之際，經醫院發病危通知單一節，雖據
    證人黃錦松醫師於原審審理時結證屬實，並有病危通知單一
    紙在卷可考，而證人黃錦松又結證稱：腦水腫的病狀，有時
    不是第一次就可以照出來，是續發性的，因頭部外傷有一種
    延續性出血，有時候過了二、三天或四、五天不等才會發作
    ，病患轉入普通病房當有可能發生病變等語（原審卷三第一
    ○一頁至第一○二頁），惟陳○○係於病況穩定後，才又因
    後枕頭部血腫併發腦幹水腫死亡一節，已詳如證人王○○、
    黃錦松前開證詞，並有上揭急診病歷等資料附卷可稽。參諸
    鑑定人王約翰於原審審理時結證稱：如果腦水腫致死的話，
    是指急性腦水腫馬上致死，或是慢性腦水腫致死。陳○○當
    時入院時所作電腦斷層檢查，並沒有下列三種出血的情形，
    第一個有沒有硬腦膜下出血，第二個有沒有蜘蛛網膜下出血
    、第三個有沒有腦部實質組織出血，他的電腦斷層也沒有記
    載有明顯的水腫，只說沒有辦法排除腦水腫，當時的Ｘ光報
    告非常接近正常的狀況。且陳○○的母親在四點去上廁所，
    當時他的狀況還是好的，到五點鐘時突然發生死亡，伊認為
    在這麼短的時間內，產生劇變，應該是一個新的傷害所造成
    的，而不是舊傷所延續過來的，因此陳○○的情況，伊判斷
    是急性腦水腫，是急性事件造成的，不是慢性水腫等語（原
    審卷三第一二七頁、第一二八頁、第一二四頁），益見陳○
    ○係因急性腦水腫死亡，而非入院當時可能有的腦水腫延續
    而致死亡，是倘無外力介入，何以陳○○於病況穩定後，又
    因急性腦水腫死亡？從而被告辯稱：陳○○入院時醫院對家
    屬發病危通知，顯見陳○○當時之傷勢頗為嚴重，死亡結果
    應是其之前傷勢嚴重導致病變所致，無其他外力介入云云，
    尚非可採。至於證人黃錦松醫師於原審審理時雖結證稱：急
    診病歷所寫的血腫與相驗人體部位圖背面記載的血腫應該是
    同一個，因為人體部位圖背面也是頭後方血腫，依照伊的判
    斷可能是急診病歷所寫的血腫的地方，因為病歷上面記載有
    血腫，就應該有一定面積才有寫，理論上不太可能到他死亡
    的時候就消掉了等語（原審卷三第一○五頁），惟鑑定人王
    約翰於原審審理時亦結證稱：當時陳○○急診病歷只紀錄右
    顳枕部有腫脹，急診病歷上面寫的代表水腫，一般顳枕部是
    指太陽穴部分，而右顳枕部是指太陽穴後方部分，相驗卷的
    第三十六頁，驗斷書上面陳○○三乘二公分血腫塊是在後腦
    部部分，與急診病歷顯示右顳枕部應該不是在同一位置，急
    診病歷所載右顳枕部腫脹何時會痊癒消失，必須視受傷程度
    ，本件由病歷資料沒有辦法看出。因為斷層掃瞄說沒有明顯
    的變化，所以他的傷當時來說是非常輕微的，法醫作檢驗的
    時候，都沒有看到傷勢，只看到後腦部的傷勢等語（原審卷
    三第一二三頁至第一二四頁、第一三○頁），顯見證人黃錦
    松與鑑定人王約翰依據陳○○之急診病歷等資料，就陳○○
    入院時之受傷位置、是否有血腫與相驗時之傷勢是否同一之
    判讀不一致，惟陳○○係於病況穩定後，因外力介入之急性
    腦水腫導致死亡，已詳如前述，是尚難以上開急診病歷判讀
    不一致之處，即認陳○○係因入院之傷勢加劇而致死亡。是
    被告辯稱法醫王約翰與黃錦松醫師之見解兩極化，王約翰之
    鑑定證述意見無證據能力，以黃錦松醫師之見解較可採云云
    ，尚非足採。
  4.另被告於原審辯稱：當時林綜合醫院有四床病人在同一間房
    間，且無活動布簾可供掩蔽，伊若在病房為殺害陳○○之行
    為，鄰床之病人及其家屬必會發現，伊豈會如此愚笨云云，
    惟證人即陳○○之外公王○○、陳○○之阿姨王○○於原審
    審理時均證稱不清楚當時病房有幾位病人，而被告於嘉義市
    警察局警詢時供稱：病房全部是住四個，但事實上似乎只住
    二個左右，好像隔壁沒住人，到裏面才有住人的樣子。伊剛
    將陳○○扶起，他醒過來，伊就順著這姿勢，用力將他的頭
    撞後面，撞不會很大聲，但撞擊力道不小，很大，陳○○原
    本眼睛張開，撞了之後，他眼睛隨即闔起，他沒有唉，伊就
    將他放回原位，伊有注意到陳○○沒有流血等語（原審卷二
    第七七頁至第七九頁），足見病房內僅另一床有病患，且被
    告前揭殺害陳○○之行為，僅在短短數秒即完成，撞擊聲音
    不大，而陳○○亦未有唉嚎，頭部亦未出血，則如廁之王○
    ○、同房之病人或其家屬，均未能發覺被告前揭行為或陳○
    ○有何異狀，即難謂有何與常情不符之處，是尚難以被告前
    揭行為未為他人察覺，即推論被告之自白不可採。
  (三)被告殺害陳○○詐領保險金部分：
  1.於八十四年八月三日凌晨一時許，被告因發現陳○○書寫「
    要加入不良幫派組織、殺人放火」等字條而質問陳○○，被
    告在盛怒中，竟以家中擺設重約一台斤之雅石，朝陳○○頭
    部方向丟擲，致陳○○於閃躲轉頭之際，遭雅石擊中後腦倒
    地，受有左後枕頭部血腫傷三乘二公分併發腦幹血腫之傷害
    ，被告見狀仍返回房間未予理會，後經王○○發覺有異而送
    醫，仍於同日三時十五分許不治死亡等情，業據被告於九十
    二年六月五日嘉義市警察局警詢（竹山分局警卷第十六頁至
    第十七頁、第二六頁至第二八頁）及偵訊（第七七九號偵查
    卷第三四頁、第五九頁至六十頁、第一一四頁）時坦承不諱
    ，並有被告於上揭警詢時之錄影帶譯文一份在卷為憑（原審
    卷二第四八頁至第八二頁），且經原審於九十三年十月十二
    日準備程序時勘驗屬實（原審卷二第一一三頁第至第一一四
    頁），另有被告實際模擬作案情節之錄影帶及照片十幀附卷
    可稽（第七七九號偵查卷第八四頁至第八八頁）。又陳○○
    死亡後，有左前額部零點五乘零點五公分表皮剝脫、右上口
    唇部一乘一公分表皮剝脫、左後頭部三乘二公分腫脹、鼻孔
    流血、左外上膊部四乘三公分表皮剝脫，屍體無其他可觀察
    外傷等情，業經檢察官督同法醫師王世宗相驗屬實，並有相
    驗屍體證明書、驗斷書及勘驗筆錄在卷可稽（八十四年度相
    字第五四八號相驗卷第十四頁至第二十一頁、第九頁至第十
    頁，下稱第五四八號相驗卷），又陳○○雖無解剖，無確實
    之死因，但仍可推斷為：陳○○後枕頭部因被告使用石頭重
    擊後腦頭部，造成如驗斷書之記載，左後枕頭部血腫傷三乘
    二公分，併發腦幹血腫死亡。因受傷位置，後枕腦部為生命
    中樞延腦腦幹等所在，出血水腫壓迫延腦腦幹等，可造成立
    即死亡。此外傷及死因與被告筆錄所稱，當晚因故持重達一
    斤之石頭，擊中陳○○後腦頭部，等死者意識不清才送醫吻
    合等情，業經鑑定人王約翰於原審到庭結證鑑定屬實，並有
    法醫研究所九十二年六月三十日法醫理字第○九二○○○二
    一六二號函、九十二年十一月三日法醫理字第○九二○○○
    三七七八號函各一份附卷可稽（第七七九號偵查卷第一四一
    頁至第一四六頁、台灣嘉義地方法院九十二年度重訴字第十
    一號卷第一五八頁至第一六○頁）。
  2.參酌陳○○雖於八十四年七月二十八日晚上十一時許，在嘉
    義縣水上鄉○○○○○段南下車道車禍受傷，因頭部外傷併
    腦水腫、創傷性癲癇等，經被告與王○○送往嘉義市嘉義基
    督教醫院治療，然於同年八月二日業已治癒出院，僅須門診
    繼續追蹤治療等情，有財團法人嘉義基督教醫院之診斷證明
    書一紙（第五四八號相驗卷第七頁）、九十一年九月二十日
    嘉基醫字第一五○○號復函及所附之急診病歷、出院診斷、
    診斷證明書、ＣＴ申請檢查報告表、Ｘ光報告單、住院同意
    書、成人加護病房轉出轉入記錄單、Ｕ. Ｄ醫矚單及護理紀
    錄單在卷可參（證物外放），綜上足見陳○○係於車禍受傷
    痊癒出院後，另遭被告以雅石朝頭部方向丟擲，因閃躲轉頭
    之際，遭雅石擊中後腦後倒地，受有左後枕頭部血腫傷，併
    發腦幹血腫死亡，被告於警詢、偵訊之自白核與事實相符。
    是以被告可預見如將石頭朝人體頭部方向丟擲，可能發生死
    亡結果，況被告於本院審理中亦供承伊當時與陳○○在房間
    裡，兩人相距僅約二公尺等情，則擊中之機率甚大，不能諉
    為不知，但被告因於盛怒中，仍以家中擺設重約一台斤之雅
    石，朝陳○○頭部方向丟擲，致陳○○於閃躲轉頭之際，遭
    雅石擊中後腦後倒地，且不能因陳○○答稱「不要管我」，
    被告就不立即將其送醫，置之不理，迨已隔約二小時後，始
    經王○○發覺有異而送醫，終不治死亡，則被告對於陳○○
    有縱令致其死亡亦不違背其本意之殺人之不確定故意甚明。
    又被告之前開行為與陳○○死亡結果間有相當因果關係，則
    被告殺害陳○○之犯行即堪認定。雖被告於原審辯稱：伊係
    持不到一台斤之雅石朝陳○○腰部投擲，沒朝他頭部丟石頭
    ，並無殺人之犯意，而陳○○係因轉身蹲下，才會丟到他的
    頭部後方，伊不可能故意殺害自己親生兒子云云，然陳○○
    閃躲轉頭之際，仍遭雅石擊中後腦後倒地，足見被告並非朝
    其腰部投擲，而係朝其頭部方向丟擲，否則何以陳○○已閃
    躲轉頭，仍會遭擊中後腦後倒地，且被告倘係朝陳○○身體
    腰部丟擲，則陳○○只須移動身體閃躲即可，何須於閃躲之
    際轉身蹲下？自難認係陳○○因閃躲不當而致其自身死亡。
    又被告僅因細故在盛怒之下，即持雅石朝陳○○頭部方向丟
    擲，益見其未顧念父子親情，從而被告前開所辯，顯屬飾卸
    之詞，尚難採信。
  3.至被告於陳○○死亡後，以陳○○搭乘朋友之機車摔倒而致
    頭腦著地死亡為由，由其自己及不知情之王○○，向附表二
    所示保險公司申請保險金理賠，並由其自己及王○○於附表
    二所示之時間領取如附表二所示之金額，共計四百七十二萬
    八千二百三十三元等情，業據證人即南山人壽保險股份有限
    公司（下稱南山人壽公司）法務人員莊絮雲、臺灣人壽保險
    股份有限公司（下稱臺灣人壽公司）理賠部襄理林雍順、國
    泰人壽保險股份有限公司（下稱國泰人壽公司）人員鍾燿洲
    於警詢時證述綦詳（第七七九號偵查卷第一七三頁至第一七
    八頁），並有如附表二所示之保險資料在卷足參，觀諸被告
    隱瞞前開殺害陳○○即被保險人之事實，向附表二所示保險
    人領取保險金，其有施用詐術使保險人陷於錯誤而交付財物
    之不法所有意圖甚明，其詐欺取財之犯行亦堪認定，從而被
    告辯稱：伊向保險公司請領保險金，絕非詐欺云云，委無可
    採。
  (四)被告殺害陳○○詐領保險金及偽造署押部分：
  1.八十七年十月六日晚上九時許，陳○○返家後稱其頭痛，被
    告欲尋找機會（使陳○○住院以詐領保險金），乃先以其日
    常緩解失眠如服用過量足使人昏睡之酣樂欣三片，供陳○○
    服用，嗣於同年十月七日凌晨零時許，被告自上址三樓見到
    陳○○房間有燈光，於是在三樓向二樓樓梯口呼喚陳○○名
    字，顏○○聽聞聲響亦隨之起床，嗣顏○○下至二樓客廳，
    見陳○○猶在沙發昏睡不醒人事，被告遂命顏○○下樓開車
    將陳○○送醫，而由被告以將雙手穿過陳○○腋下，把陳○
    ○頭靠在其胸部之方式拖行下樓，至樓梯轉角時，將陳○○
    轉向面對自己，再以手推陳○○額頭，使其後腦部直接撞擊
    樓梯稜角後，再將陳○○轉向，以上開方式將其拖行下樓，
    致陳○○因腦部重度水腫，經送醫後延至同年十月二十五日
    十七時三十分許不治死亡等情，業據被告於九十二年六月五
    日嘉義市警察局警詢（竹山分局警卷第十二頁至第十五頁、
    第二六頁至第二八頁）及偵訊（第七七九號偵查卷第三四頁
    、第六二頁至第六四頁正面、第一○七頁、第一一三頁至第
    一一四頁）均坦承不諱，並有被告上揭警詢時之錄影帶譯文
    一份在卷為憑（原審卷二第四八頁至第八二頁），且經原審
    於九十三年十月十二日準備程序時勘驗屬實（原審卷二第一
    一三頁至第一一四頁），另有被告實際模擬作案情節之錄影
    帶及照片二十二幀附卷可稽（第七七九號偵查卷第七三頁至
    第八三頁）、現場蒐證照片十幀在卷為憑（八十七年度相字
    第六九九號相驗卷第十頁至第十四頁，下稱第六九九號相驗
    卷）。核與證人顏○○於原審審理時結證稱：二樓到一樓的
    樓梯有轉角，伊是在下樓梯一半轉角的地方，看到陳○○拖
    著陳○○，陳○○從二樓拖陳○○下來到轉角前，伊沒有看
    到，那時伊去開車等語相符（原審卷三第六五頁至第六六頁
    ）。
  2.陳○○死亡後，鼻部及口腔四週點狀瘀血傷是急救造成、左
    後頂骨部二公分表皮淺縫合傷一處、生殖部包皮外翻充血腫
    大；屍體解剖內部檢查結果為：腦重一千六百公克水腫及充
    血狀、頭皮下無瘀血現象，認係左後腦部外傷致腦幹對衝傷
    死亡等情，業經檢察官督同法醫師蔡崇弘相驗解剖屬實，並
    有相驗屍體證明書、驗斷書、解剖紀錄、勘驗筆錄、解剖照
    片等在卷可稽（第六九九號相驗卷第二一頁反面至第三十二
    頁、第十六頁至第十七頁、第三十六頁至第四十一頁）。又
    陳○○解剖結論：左後腦部外傷致腦部對衝傷，解剖腦重度
    水腫。無皮下血腫，因住院十多日，血腫已消失。無頭顱骨
    骨折。左後頂骨部已縫合傷二公分。頭部重擊樓梯稜角，遺
    留左後頂骨部已縫合傷，此外力可造成腦部重度水腫。重度
    腦水腫可造成意識昏迷併死亡。此外傷及死因與被告筆錄所
    稱，先用酣樂欣三片給予陳○○服用（據藥物手冊，以前未
    曾使用巴比妥酸鹽藥物者，一般劑量為一片零點二五公克）
    。案發當時，因陳○○已昏睡，故其母親呼叫無反應。被告
    用拖拉方式將陳○○由二樓樓梯拖拉下（據相片陳○○住處
    ，地板為水泥硬體），被告將陳○○頭部撞擊樓梯稜角吻合
    等情，業經鑑定人王約翰於原審到庭結證鑑定屬實，並有法
    醫研究所九十二年六月三十日法醫理字第○九二○○○二一
    六二號函、九十二年十一月三日法醫理字第○九二○○○三
    七七八號函各一份附卷可稽（第七七九號偵查卷第一四一頁
    至第一四六頁、台灣嘉義地方法院九十二年度重訴字第十一
    號卷第一五八頁至第一六○頁）。
  3.證人顏○○雖於原審審理時結證稱：伊發現陳○○坐在沙發
    上面，過去摸他、叫他發現沒有呼吸、沒有心跳，而體溫還
    溫溫的，伊很緊張，陳○○叫伊先去開車云云（原審卷三第
    五六頁），惟據鑑定人王約翰於原審審理時結證稱：如果一
    次服用三片酣樂欣的話，應該很快就會昏睡過去，心跳、呼
    吸會變慢，不會停止，如果劑量多的話就會，而陳○○病歷
    上面沒有記載到院前已經死亡，所以應該還有心跳呼吸，他
    媽媽證詞只能作為參考，醫生要判斷心跳呼吸停止的話，呼
    吸用手摸就可以，心跳的話依據心電圖，依據衛生署的規定
    ，是臨時發現，應該還要經過急救的過程。服用酣樂欣造成
    呼吸、心跳變慢，有可能直接以手觸摸判斷會誤認心跳、呼
    吸停止等語（原審卷三第一三三頁、第一三五頁至第一三六
    頁），參以顏○○發現無法叫醒陳○○，心情處於緊急之狀
    態，而其又不具有專業之醫療背景，足見陳○○應係服用酣
    樂欣，而導致昏睡過去，心跳、呼吸變慢，並非如顏○○所
    述陳○○坐在沙發上面時，已無呼吸、心跳，從而尚難以證
    人顏○○之上揭證詞，即認早在被告抱陳○○之前，陳○○
    已無生命跡象（或生命跡象微弱），並推論陳○○之死亡結
    果應係早先之傷勢所致。又被告雖辯稱：當時家裡已沒有酣
    樂欣，陳○○非服用此種藥物而昏迷的，應係受傷而昏迷的
    ，請求向嘉義基督教醫院調閱陳○○的生化檢驗報告云云，
    經查，本院向嘉義基督教醫院函詢結果，經該院以94年7月
    19日（94）嘉基醫字第1079號函覆稱「陳○○當時未做酣樂
    欣此藥物血中之檢測，故無法判斷陳○○送醫前有服用酣樂
    欣致昏睡不醒一事」等語（本院卷第七六、八一頁），則自
    不能以此函推論被告未給陳○○服用酣樂欣而做有利被告之
    認定，自不待言，是被告上開所辯毫不足取。
  4.按送鑑單位依刑事訴訟法第二○八條第一項規定，囑託法務
    部調查局或內政部警政署刑事警察局為測謊檢查，受囑託機
    關就檢查結果，以該機關名義函覆原囑託之送鑑單位，該測
    謊檢查結果之書面報告，即係受囑託機關之鑑定報告，該機
    關之鑑定報告，形式上若符合測謊基本程式要件，包括：
    (一)經受測人同意配合，並已告知得拒絕受測，以減輕受測者
    不必要之壓力。(二)測謊員須經良好之專業訓練與相當之經驗
    。(三)測謊儀器品質良好且運作正常。(四)受測人身心及意識狀
    態正常。(五)測謊環境良好，無不當之外力干擾等要件，即賦
    予證據能力，非謂機關之鑑定報告書當然有證據能力；具上
    述形式之證據能力者，始予以實質之價值判斷，必符合待證
    事實需求者，始有證明力。次按，測謊鑑定，係依一般人在
    說謊時，會產生遲緩、緊張、不安等心理波動現象，而以科
    學方法，由鑑定人利用測謊儀器，將受測者之情緒波動反應
    情形加以記錄，用以判別受測者之供述是否真實。故測謊鑑
    定，倘鑑定人具備專業之知識技能，復事先獲得受測者之同
    意，所測試之問題及其方法又具專業可靠性時，該測謊結果
    ，雖不能採為判決之唯一及絕對的依據，但非無證據能力，
    仍得供裁判之佐證。最高法院分別著有九十二年度台上字第
    二二八二號、九十一年度台上字第一一三六號判決可資參照
    。查本件被告經囑託內政部警政署刑事警察局於九十年十一
    月一日對被告作測謊鑑定，該局為本件測謊鑑定時，形式上
    有依照最高法院上開裁判意旨所指五項測謊基本程式要件為
    測謊鑑定之經過，此有內政部警政署刑事警察局九十年十一
    月二十二日刑鑑字第二一九二一○號測謊鑑驗結果通知書，
    含有：測謊鑑驗資料、測謊鑑驗說明書、測謊圖譜分析量化
    表、儀器測試具結書各一份在卷足考（八十九年度他字第二
    ○五七號偵查卷第一五七頁至第一六一頁，下稱第二○五七
    號偵查卷），且本案測謊當日所使用之測謊儀係美國儀器公
    司LAFAYETTE LX3000型電腦化測謊儀，其功能運作一切正常
    ，且測謊環境並無不當之外力干擾等情，並有該局九十三年
    四月十六日刑鑑字第○九三○○七六五六四號函及所檢附之
    承辦人專業證照各一紙附卷可稽（原審卷一第二一七頁至第
    二一八頁），堪認本件測謊鑑定報告書當然具有形式之證據
    能力。次查，本件經囑託內政部警政署刑事警察局對被告作
    測謊鑑定，經該局以ＤＯＤＰＩ區域比對法、沈默回答法、
    激勵測試法、緊張高點法等鑑驗方法鑑定結果，認其對於（
    一）八十七年十月六日夜間至七日凌晨，你有沒有打陳○○
    的頭部？（其答：沒有）。（二）八十七年十月六日夜間至
    七日清晨，你有沒有在家裡打陳○○的頭部？（其答：沒有
    ）。（三）八十七年十月六日夜間至七日清晨，陳○○是在
    家裡受傷的嗎？（其答：不知道）等三問題，經測試結果對
    本案並未說實話，有上開測謊鑑驗結果通知書在卷可稽，而
    被告於偵訊時亦供承：伊測謊當時否認殺害陳○○確係說謊
    ，伊對鑑定結果沒有意見等語（第七七九號偵查卷第六十四
    頁），且因被告確有殺害陳○○之行為，業經調查採證認定
    詳如前述，本件被告測謊之鑑驗結果，核與前揭證據相符，
    本院自得採信測謊結果。
  5.綜上足見陳○○係因被告以手推其額頭，使其後腦部直接撞
    擊樓梯稜角，致腦部重度水腫不治死亡，被告於警詢、偵訊
    之自白核與事實相符。是以被告可預見如將人體之後腦部撞
    擊堅硬之樓梯稜角，可能發生死亡結果，但被告因積欠賭債
    甚鉅待償，仍以手推陳○○額頭，使其後腦部直接撞擊樓梯
    稜角，則陳○○對於陳○○有縱令致其死亡亦不違背其本意
    之殺人之不確定故意甚明。又被告之前開行為與陳○○死亡
    結果間有相當因果關係，則被告殺害陳○○之犯行即堪認定
    。是以被告辯稱：於八十七年十月六日晚上九時許，伊沒有
    持三片酣樂欣予陳○○食用，也沒有趁抱陳○○下樓之際，
    趁機把陳○○後腦部猛撞樓梯稜角；陳○○昏睡在沙發上時
    ，病情已很嚴重，伊沒有故意殺害他云云，顯係卸責之詞，
    委無足採。
  6.至被告於陳○○死亡後，以陳○○意外跌倒送醫不治死亡為
    由，由其自己及不知情之顏○○，向附表三所示之保險公司
    申請保險金理賠，惟附表三編號一至六之保險因保險契約無
    效等原因而未獲給付，而由其自己於附表三編號七、八之時
    間領取如附表三編號七、八所示保險金，共計十六萬一千零
    四十二元等情，業據證人即美商宏利人壽保險股份有限公司
    理賠部副理林宏毅、富邦人壽保險股份有限公司（下稱富邦
    人壽公司）專員蔡明憲、南山人壽公司法務人員莊絮雲、臺
    灣人壽公司理賠部襄理林雍順、國泰人壽公司人員鍾燿洲等
    人證述綦詳（第七七九號偵查卷第一八○頁至第一八一頁、
    第一九六頁至一九八頁、第一七三頁至第一七八頁），且有
    如附表三所示之保險資料在卷足參，並有臺灣臺北地方法院
    八十九年度保險字第一三四號判決書一份在卷可參（原審卷
    一第六二頁至第七二頁），觀以被告隱瞞前開殺害陳○○即
    被保險人之事實，向附表三所示保險人請領保險金，其有施
    用詐術使保險人陷於錯誤而交付財物之不法所有意圖甚明。
    是被告辯稱：伊向保險公司請領保險金，絕非詐欺云云，即
    屬飾卸之詞，尚難採信。
  7.上揭偽造署押之犯罪事實，訊據被告固不否認有在富邦人壽
    公司及國華人壽公司要保書被保險人處簽立陳○○名字，惟
    矢口否認有何偽造署押之犯行，辯稱：伊有告知陳○○，經
    過他同意云云。惟查：(1)被告於92年8月19日檢察官偵訊中
    業已供承：「（是否偽造陳○○之簽名？）我只有在富邦附
    加保險部分及國華人壽之被保險人欄，偽簽陳○○姓名，均
    是在投保日偽造的。」等語（九二年度偵字第四二七一號案
    第一一頁）在卷。(2)證人顏○○於原審審理時結證稱：陳○
    ○替陳○○投保富邦、國華部分，陳○○不知道，因為，陳
    ○○是在陳○○送醫院的時候，才告訴伊，伊都不知道，陳
    ○○如何知道等語（原審卷三第五八、六三頁）；而被告於
    本院審理時復供稱：南山人壽、國泰人壽、台灣人壽等保險
    部分，係他母親顏○○去投保的等語（本院卷第九九頁），
    兩相對照，顏○○去投保之事，被告曉得，反之，被告去投
    保之事，顏○○不曉得。足見被告替陳○○投保一事，既未
    告知顏○○，自無受顏○○授權去辦理可言。另若謂被告是
    在顏○○不知情之下，反而私下經過陳○○同意去投保，顯
    有違日常生活經驗法則，其投保動機反足以啟人疑竇。(3)被
    告與陳○○相處非佳，亦經證人顏○○於91年4月23日警詢
    時證稱：「我兒子對陳○○曾有怨言，曾對我說：『陳○○
    是個很陰險的人，從他的言行舉止，絕對不是一個很單純的
    人』…我兒子對陳○○的態度相當地冷淡，不理不睬」等語
    （見警卷第一四五頁），且查上開二份保險契約之投保日期
    分別為87年9月16日及87年9月30日，均屬鉅額保險，且後者
    距被告著手殺害陳○○之時間（87年10月6日晚間）尚未即
    一週，則被告係為圖謀更多之保險金，而在殺害陳○○前密
    集投保，足堪令人有合理之懷疑。(4)雖證人顏○○於原審審
    理時結證稱：被告與顏○○結婚後即收養陳○○，被告為陳
    ○○之法定代理人，陳○○很尊重陳○○，也會叫人。他們
    二人感情不是很好，也不是很壞，被告與陳○○從來沒有發
    生過爭吵等情（原審卷三第七一頁、第五七頁），惟尚不能
    單憑此遽為有利被告之認定。綜上，足見被告上開所辯不足
    採信，復有富邦人壽公司職團保險要保書（原審卷三第九十
    頁至第九三頁）、國華人壽公司人壽保險要保書（保險資料
    卷第四六頁至第四七頁）各一份在卷可稽，是被告此部分之
    偽造署押之犯行，事證明確，犯行堪以認定。
  (五)至原審辯護人雖主張：鑑定人王約翰受委託的鑑定流程有問
    題，答案早在鑑定之前就有了，所以他並不是中立客觀的鑑
    定人，而且他還有協助參與詢問陳○○的過程，所以這部分
    證據應予排除等語（原審卷三第一九○頁），惟鑑定人王約
    翰於本院審理時結證稱：之前陳○○部分有送過刑事警察局
    作鑑定，當時回復說無法鑑定，因為本案案情複雜，所以當
    時檢察官有將卷證資料交給伊，先請伊研讀裏面的資料，看
    是否能整理一些條理出來，所以本案情形是有符合法醫研究
    的鑑定流程等語（原審卷三第一二一頁），足見鑑定人王約
    翰之鑑定流程是符合法定程序，至於鑑定人王約翰為就本案
    進行鑑定，原本即需就相關之卷證資料予以判斷，且其於本
    院審理時亦結證必為公正誠實之鑑定，是尚難以其曾參與詢
    問陳○○的警詢過程，即認其鑑定非出於客觀中立。
  (六)綜上所述，被告前開所辯各節，均顯係卸責之詞，及辯護人
    辯護稱本案係傷害致死案，非殺人案云云，均不足採信。本
    件事證明確，被告犯行堪予認定。
二、核被告就殺害陳○○、陳○○及陳○○部分所為，均係犯刑
    法第二百七十一條第一項之殺人罪。而家庭暴力防治法於八
    十七年六月二十四日公佈，被告收養陳○○，與陳○○係父
    子關係，業據被告供承在卷，是被告與陳○○屬家庭暴力防
    治法第三條第三款所稱之直系血親關係之家庭成員，被告於
    八十七年十月間殺害陳○○部分，為家庭暴力防治法第二條
    第二項規定之家庭暴力罪。又被告意圖為自己及第三人不法
    之所有，以殺害被保險人陳○○、陳○○為詐術，成就保險
    事故，使附表二及附表三編號七、八之保險人陷於錯誤，給
    付保險金，核其所為，均係犯刑法第三百三十九條第一項之
    詐欺取財罪；又被告意圖為自己及第三人不法之所有，以殺
    害被保險人陳○○為詐術，成就保險事故，使附表三編號一
    至六之保險人陷於錯誤，惟保險人尚未給付保險金，核其所
    為，係犯刑法第三百三十九條第三項、第一項詐欺取財未遂
    罪。另被告在富邦人壽公司及國華人壽公司之要保書上偽簽
    陳○○之姓名，均足生損害於陳○○及上開二保險公司，核
    其所為，係犯刑法第二百十七條第一項偽造署押罪。被告先
    後向附表二所示保險人詐欺取財既遂行為，均時間緊接，犯
    罪構成要件相同，顯係基於概括犯意為之，應依刑法第五十
    六條連續犯規定論以詐欺取財既遂一罪，並加重其刑。又被
    告先後向附表三所示保險人詐欺取財既遂、未遂行為，亦均
    時間緊接，犯罪構成要件相同，亦係基於概括犯意為之，應
    依刑法第五十六條連續犯規定論以詐欺取財既遂一罪，並加
    重其刑。被告先後在富邦人壽公司及國華人壽公司之要保書
    上偽簽陳○○之姓名之行為，均時間緊接，犯罪構成要件相
    同，顯係基於概括犯意為之，應依刑法第五十六條連續犯規
    定論以一罪，並加重其刑。被告係以犯殺害陳○○為方法，
    而達其犯詐欺取財罪之目的，二罪間有方法與目的之牽連關
    係，應從一重之殺人罪處斷。另被告係以犯偽造陳○○署押
    、殺害陳○○為方法，而達其犯詐欺取財罪之目的，三罪間
    有方法與目的之牽連關係，應從一重之殺人罪處斷。被告所
    犯三次殺人罪，犯意各別，行為互殊，應予分論併罰。又起
    訴書附表三、五有部分誤載，應更正如附表二、三所示。
三、原審以被告事證明確，據以論罪科刑，固非無見，惟查：(1)
    被告有連續偽造署押之犯行，有如上述，原判決認被告無此
    項犯行，並不另為無罪之諭知云云，尚有未洽。(2)原判決據
    上論斷欄，漏引刑法第五十六條，亦有未洽。(3)原判決於事
    實欄係認定被告係為使陳○○、陳○○多住院幾天以詐領保
    險金，為生殺人之不確定故意之動機云云，惟查，被告所投
    保者為壽險，非住院補償險，而其最後所詐領者亦為壽險金
    ；且原判決所認定被告行為之因（為使陳○○、陳○○多住
    院幾天以詐領保險金）與果（殺人），亦有不合與矛盾，殊
    有未洽。被告上訴意旨否認犯罪，核無理由，檢察官上訴意
    旨認被告有偽造署押之犯行，則屬有理由，自應將原判決予
    以撤銷改判。爰審酌陳○○、陳○○均為被告養子，而陳○
    ○為被告之親生子，被告就陳○○、陳○○部分事前為貪圖
    保險金，就陳○○部分僅因細故在盛怒中，均未顧及父子之
    情，而為前揭偽造署押（陳○○部分）、殺人犯行之犯罪動
    機，陳○○部分事後並詐領保險金，暨其犯罪手段、犯罪所
    生危害重大及犯罪後於警詢、偵查中雖一度深表悔恨，惟事
    後於審理中又否認犯行之犯後態度不佳等一切情狀，本院斟
    酌再三，認被告已泯滅天良，罪孽深重，無從寬恕，實有將
    之與社會永久隔離必要，就被告所犯之罪，各判處死刑，並
    各依刑法第三十七條第一項宣告褫奪公權終身，並定其應執
    行之刑及宣告褫奪公權終身。又被告在附表三編號五、六所
    示富邦人壽公司及國華人壽公司保險單之要保書上所偽造陳
    ○○之署押各一枚，均宣告沒收。另被告所有用以殺害陳○
    ○之雅石一個，業已丟棄，並據被告於偵訊時供述在卷（第
    七七九號偵查卷第六十頁），是雅石雖係被告所有供犯罪所
    用之物，既無證據證明仍然存在，爰不另為沒收之諭知。
四、(一)又本件被告係三十八年七月二十五日生，於行為時為成年
    人，而陳○○為六十二年十月二十六日生，陳○○為六十九
    年七月二十四日生，陳○○為七十一年四月六日生，於被告
    行為時均為十二歲以上十八歲未滿之少年，有其等年籍資料
    在卷足憑，被告殺害陳○○、陳○○、陳○○，均係對少年
    犯罪，而被告行為後，雖兒童及少年福利法已於九十二年五
    月二十八日經總統公佈，並於同年月三十日生效，該法為原
    兒童福利法及少年福利法合併修正後之法律，而兒童及少年
    福利法第七十條第一項前段規定「成年人教唆、幫助或利用
    兒童及少年犯罪或與之共同實施或故意對其犯罪者，加重其
    刑至二分之一…」，較少年事件處理法第八十五條第一項規
    定「成年人教唆、幫助或利用未滿十八歲之人犯罪或與之共
    同實施犯罪者，依其所犯之罪，加重其刑至二分之一。」之
    態樣範圍較廣，前、後法比較結果，固應適用兒童及少年福
    利法之規定，然因少年事件處理法第八十五條第一項並無「
    故意對少年犯罪者」有加重其刑之規定，且本件被告犯行發
    生時，兒童及少年福利法尚未經立法院通過總統公布生效，
    亦即被告犯罪之行為，既發生在兒童及少年福利法經總統公
    布生效之前，依罪刑法定主義不溯及既往之原則，本院自不
    能依該法第七十條第一項前段之規定加重其刑。(二)中華民國
    八十年罪犯減刑條例，雖於七十九年十二月二十九日公布，
    並於八十年一月一日施行，惟依該條例第三條第十二款規定
    ，犯刑法第二百七十一條第一項之罪二次以上者，不予減刑
    ，而被告於殺害陳○○之前，曾於七十四年一月六日殺害其
    妻曾○○一節，業據被告於嘉義市警察局警詢、偵查中坦承
    不諱（竹山分局警卷第二十頁至第二一頁、第二六頁至第二
    八頁，第七七九號偵查卷第三四頁、第五六頁反面至第五七
    頁反面、第一○七頁、第一一一頁、第一一三頁反面至第一
    一四頁正面），核與被害人家屬曾○○之指陳相符（第七七
    九號偵查卷第二八頁至第二九頁、第一一一頁），且有被告
    實際模擬作案情節之錄影帶、照片可稽（第七七九號偵查卷
    第九三頁至第九五頁），並經原審法院以九十二年度重訴字
    第十一號案件判處被告死刑，褫奪公權終身，並經本院判決
    上訴駁回，有上開判決各一份在卷可參，是被告又於七十七
    年四月二十四日殺害陳○○，已犯殺人罪二次以上，從而被
    告殺害陳○○部分，自不得依中華民國八十年罪犯減刑條例
    減輕其刑。均併此敘明。
貳、不另為免訴諭知部分：
一、公訴意旨另以：被告於陳○○死亡後，即意圖為自己不法之
    所有，向附表一所示保險公司申請理賠，致該保險公司陷於
    錯誤，而如數理賠，共詐得附表一所示之保險金六萬元。因
    認被告就此部分涉有刑法第三百三十九條第一項之詐欺取財
    罪嫌。
二、按案件有時效已完成之情形者，應諭知免訴之判決，刑事訴
    訟法第三百零二條第二款定有明文。次按刑法第三百三十九
    條第一項詐欺罪最重法定本刑為有期徒刑五年，依刑法第八
    十條第一項第二款規定，追訴權時效為十年。經查：公訴意
    旨所認被告所涉詐欺犯罪最後行為終了時，為七十七年五月
    二十日，即被告詐得保險金日期，此有附表一之保險資料在
    卷可參，是公訴人所認此部分犯行，其追訴權應於八十七年
    五月十九日因十年內不行使而消滅，惟公訴人迄至八十七年
    十二月十日始據嘉義市警察局第二分局擬具之機關內部簽呈
    對被告實施通訊監察，行使追訴權，有該簽呈及通訊監察書
    在卷可稽（第六九九號相驗卷第四四頁至第四五頁、第七三
    頁至第七四頁）。此外，遍閱偵查全卷，亦無其他資料可徵
    公訴人於追訴權時效消滅前業已開始偵查。依上說明，公訴
    人所指之此部分詐欺犯罪，其追訴權顯因十年期間內不行使
    而時效消滅，惟依公訴意旨既認此部分與前開起訴經本院判
    刑之有罪部分，具有牽連犯之關係，屬於裁判上之一罪，爰
    不另為免訴之諭知，併此敘明。
參、末查：被害人陳○○為○年○月○日生，被害人陳○○為○
    年○月○日生，被害人陳○○為○年○月○日生，死亡時均為
    未滿18歲之少年，此有各該被害人年籍資料可稽 (見警卷第
    70、133、173頁），且台灣嘉義地方法院檢察署92年度偵字
    第4271、5785號案件，係於92年9月3日繫屬台灣嘉義地方法
    院刑事庭（見該院92年度重訴字第11號卷(一)第1頁），公訴
    人於該案原審復當庭以言詞請求「本案部分」改由少年法庭
    審理（見同卷(一)第129頁），而此部分亦據該案原審依少年
    事件處理法第68條第1款規定移送該院少年法庭審理，並以
    少年法庭名義判決在案。惟查，少年事件處理法於94年5 月
    18日業已修正刪除第68條規定，則依程序從新原則，本案本
    院自應以刑事庭名義判決，併予敘明。
據上論斷，應依刑事訴訟法第三百六十九條第一項前段、第三百
六十四條、第二百九十九條第一項前段，刑法第二百七十一條第
一項、第三百三十九條第一項、第二百十七條第一項、第五十五
條、第五十六條、第三十七條第一項、第五十一條第二款、第八
款、第二百十九條，罰金罰鍰提高標準條例第一條前段，判決如
主文。
本案經檢察官張太龍到庭執行職務。
中　　華　　民　　國　　94　　年　　7 　　月　　29　　日
                  刑事第三庭    審判長法　官  陳義仲
                                      法　官  宋明蒼
                                      法　官  陳顯榮
以上正本證明與原本無異。
如不服本判決，應於收受本判決後十日內向本院提出上訴書狀。
其未敘述上訴理由者並得於提起上訴後十日內向本院補提理由書
狀（均須按他造當事人之人數附繕本）「切勿逕送上級法院」。
　　　　　　　　　　　　　　　　　　　書記官  陳嘉琍
中　　華　　民　　國　　94　　年　　8 　　月　　1 　　日
附錄：本判決論罪科刑法條
刑法第二百七十一條第一項：
殺人者，處死刑、無期徒刑或十年以上有期徒刑。
刑法第三百三十九條：
意圖為自己或第三人不法之所有，以詐術使人將本人或第三人之
物交付者，處五年以下有期徒刑、拘役或科或併科一千元以下罰
金。
以前項方法得財產上不法之利益或使第三人得之者，亦同。
前二項之未遂犯罰之。
刑法第二百一十七條第一項：
偽造印章、印文或署押，足以生損害於公眾或他人者，處三年以
下有期徒刑。
附表一：被保險人陳○○
┌──┬────┬────┬───┬─────┬────┬────┬────┬───┐
│編號│保單名稱│投保日期│受益人│保      額│保險金給│領得金額│保險資料│頁  碼│
│    │        │        │      │          │付日期  │        │        │      │
├──┼────┼────┼───┼─────┼────┼────┼────┼───┤
│一  │國泰人壽│七十三年│陳○○│個人壽險附│七十七年│六萬元  │國泰福壽│保險資│
│    │保險股份│八月九日│      │加意外傷害│五月二十│        │養老保險│料卷第│
│    │有限公司│        │      │家庭型三十│日      │        │要保書、│七九至│
│    │（下稱國│        │      │萬元      │        │        │理賠明細│八十頁│
│    │泰人壽公│        │      │          │        │        │        │、第七│
│    │司）第三│        │      │          │        │        │        │七九號│
│    │二二一○│        │      │          │        │        │        │偵查卷│
│    │三七六二│        │      │          │        │        │        │第一七│
│    │五號保險│        │      │          │        │        │        │六頁  │
│    │單      │        │      │          │        │        │        │      │
└──┴────┴────┴───┴─────┴────┴────┴────┴───┘
附表二：被保險人陳○○
┌──┬────┬────┬───┬─────┬────┬────┬────┬───┐
│    │保單名稱│投保日期│受益人│保      額│保險金給│領得金額│保險資料│頁  碼│
│    │        │        │      │          │付日期  │        │        │      │
├──┼────┼────┼───┼─────┼────┼────┼────┼───┤
│一  │台灣人壽│八十四年│陳○○│學生團體保│八十四年│五十萬元│台灣人壽│保險資│
│    │保險股份│八月一日│      │險五十萬  │八月十日│        │公司學生│料第三│
│    │有限公司│        │      │          │        │        │團體保險│十頁、│
│    │（下稱台│        │      │          │        │        │保險金申│第二十│
│    │灣人壽公│        │      │          │        │        │請書、保│九頁、│
│    │司）    │        │      │          │        │        │戶投保及│第七七│
│    │        │        │      │          │        │        │理賠紀錄│九號偵│
│    │        │        │      │          │        │        │表      │查卷第│
│    │        │        │      │          │        │        │        │一七九│
│    │        │        │      │          │        │        │        │頁    │
├──┼────┼────┼───┼─────┼────┼────┼────┼───┤
│二  │南山人壽│八十四年│陳○○│壽險九十萬│八十四年│三百六十│南山人壽│原審卷│
│    │保險股份│一月五日│王○○│元、附加定│八月十日│五萬二千│公司人壽│（三）│
│    │有限公司│        │      │期險六十萬│        │一百十七│保險要保│第四十│
│    │（下稱南│        │      │元、重大疾│        │元      │書、死亡│二頁至│
│    │山人壽公│        │      │病定期保險│        │        │保險金申│四十八│
│    │司）第Ｎ│        │      │一百萬元、│        │        │請書、保│頁    │
│    │一九五０│        │      │意外保險一│        │        │險金理賠│      │
│    │五五三０│        │      │百萬元等  │        │        │通知書  │      │
├──┼────┼────┼───┼─────┼────┼────┼────┼───┤
│三  │南山人壽│八十四年│陳○○│壽險十萬元│八十四年│五十一萬│南山人壽│原審卷│
│    │公司保險│一月十二│王○○│、附加定期│八月十日│六千一百│公司人壽│（三）│
│    │單第Ｎ一│日      │      │險四十萬元│        │十六元  │保險要保│第四十│
│    │九五０五│        │      │          │        │        │書、死亡│二頁至│
│    │五七一一│        │      │          │        │        │保險金申│四十八│
│    │號保險單│        │      │          │        │        │請書、保│頁    │
│    │        │        │      │          │        │        │險金理賠│      │
│    │        │        │      │          │        │        │通知書  │      │
├──┼────┼────┼───┼─────┼────┼────┼────┼───┤
│四  │國泰人壽│七十三年│陳○○│個人壽險附│八十四年│六萬元  │國泰福壽│保險資│
│    │公司第三│八月九日│      │加意外傷害│八月二十│        │養老保險│料卷第│
│    │二二一○│        │      │家庭型三十│三日    │        │要保書、│七九至│
│    │三七六二│        │      │萬元      │        │        │理賠明細│八十頁│
│    │五號保險│        │      │          │        │        │        │、第七│
│    │單      │        │      │          │        │        │        │七九號│
│    │        │        │      │          │        │        │        │偵查卷│
│    │        │        │      │          │        │        │        │第一七│
│    │        │        │      │          │        │        │        │六頁  │
└──┴────┴────┴───┴─────┴────┴────┴────┴───┘
附表三：被保險人陳○○
┌──┬────┬────┬───┬─────┬────┬────┬────┬───┐
│編號│保單名稱│投保日期│受益人│保      額│保險金給│領得金額│保險資料│頁  碼│
│    │        │        │      │          │付日期  │        │        │      │
├──┼────┼────┼───┼─────┼────┼────┼────┼───┤
│一  │美商宏利│八十七年│陳○○│團體意外險│未理賠  │        │美商宏利│保險資│
│    │人壽保險│七月十八│      │一百萬元  │（八十七│        │人壽團體│料卷第│
│    │股份有限│日      │      │          │年十月二│        │保險加入│十、十│
│    │公司（下│        │      │          │十八日申│        │表、宏利│一、四│
│    │稱宏利人│        │      │          │請）    │        │人壽團體│頁    │
│    │壽公司）│        │      │          │        │        │保險證、│      │
│    │第七○○│        │      │          │        │        │宏利人壽│      │
│    │○三○號│        │      │          │        │        │團體保險│      │
│    │保險單  │        │      │          │        │        │健康告知│      │
│    │        │        │      │          │        │        │書、宏利│      │
│    │        │        │      │          │        │        │人壽團體│      │
│    │        │        │      │          │        │        │保險保險│      │
│    │        │        │      │          │        │        │金申請書│      │
├──┼────┼────┼───┼─────┼────┼────┼────┼───┤
│二  │南山人壽│八十七年│陳○○│壽險一百萬│未理賠  │        │南山人壽│保險資│
│    │公司第Ｎ│九月二十│陳顏○│元、傷害險│（八十七│        │公司八十│料卷第│
│    │六六○三│四日    │○    │三百萬元  │年十月二│        │七年九月│一一○│
│    │二六一五│        │      │          │十一日由│        │二十四日│至一一│
│    │三、Ｎ六│        │      │          │陳顏○○│        │人壽保險│四頁、│
│    │六○三二│        │      │          │申請）  │        │要保書、│南投縣│
│    │六一六六│        │      │          │        │        │南山人壽│警察局│
│    │、Ｎ六六│        │      │          │        │        │公司保險│竹山分│
│    │○三二六│        │      │          │        │        │金申請書│局警卷│
│    │一七九號│        │      │          │        │        │        │第一六│
│    │保險單  │        │      │          │        │        │        │七頁反│
│    │        │        │      │          │        │        │        │面    │
├──┼────┼────┼───┼─────┼────┼────┼────┼───┤
│三  │台灣人壽│八十七年│陳顏○│壽險二十萬│未理賠  │        │中國石油│保險資│
│    │公司第二│六月一日│○    │，傷害險三│（八十七│        │股份有限│料卷第│
│    │九Ｌ○三│        │      │十萬      │年十一月│        │公司台北│三八、│
│    │五九七二│        │      │          │五日申請│        │區職工福│二九頁│
│    │號保險單│        │      │          │）      │        │利委員會│、第七│
│    │        │        │      │          │        │        │會員暨眷│七九號│
│    │        │        │      │          │        │        │屬團體六│偵查卷│
│    │        │        │      │          │        │        │年期壽險│第一七│
│    │        │        │      │          │        │        │要保書、│九頁、│
│    │        │        │      │          │        │        │保戶投保│原審卷│
│    │        │        │      │          │        │        │及理賠紀│（二）│
│    │        │        │      │          │        │        │錄表、保│第八十│
│    │        │        │      │          │        │        │險金申請│四頁  │
│    │        │        │      │          │        │        │書      │      │
├──┼────┼────┼───┼─────┼────┼────┼────┼───┤
│四  │台灣人壽│八十七年│陳○○│學生團體保│未理賠  │        │台灣人壽│保險資│
│    │公司    │八月一日│      │險五十萬  │（八十七│        │公司學生│料卷第│
│    │        │        │      │          │年十月二│        │團體保險│三九、│
│    │        │        │      │          │十八日申│        │保險金申│二九頁│
│    │        │        │      │          │請）    │        │請書、保│、第七│
│    │        │        │      │          │        │        │戶投保及│七九號│
│    │        │        │      │          │        │        │理賠紀錄│偵查卷│
│    │        │        │      │          │        │        │表      │第一七│
│    │        │        │      │          │        │        │        │九頁  │
├──┼────┼────┼───┼─────┼────┼────┼────┼───┤
│五  │富邦人壽│八十七年│陳○○│團體險三百│未理賠  │        │富邦人壽│原審卷│
│    │保險股份│九月十六│      │萬元（壽險│（八十七│        │公司職團│（三）│
│    │有限公司│日      │      │一百萬元、│年十月二│        │保險要保│第九十│
│    │（下稱富│        │      │意外險二百│十八日申│        │書、團體│至九十│
│    │邦人壽公│        │      │萬元）    │請）    │        │保險理賠│四頁、│
│    │司）第Ｍ│        │      │          │        │        │申請書、│保險資│
│    │一二一八│        │      │          │        │        │九十二年│料卷第│
│    │六六七二│        │      │          │        │        │六月九日│十二至│
│    │四號保險│        │      │          │        │        │九十二富│十三頁│
│    │單      │        │      │          │        │        │壽服發字│、南投│
│    │        │        │      │          │        │        │第一○五│縣警察│
│    │        │        │      │          │        │        │號函、富│局竹山│
│    │        │        │      │          │        │        │邦人壽保│分局警│
│    │        │        │      │          │        │        │險理賠申│卷第一│
│    │        │        │      │          │        │        │請書    │七六頁│
├──┼────┼────┼───┼─────┼────┼────┼────┼───┤
│六  │國華人壽│八十七年│陳○○│壽險二百五│未理賠  │        │國華人壽│保險資│
│    │保險股份│九月三十│      │十萬元、身│（八十七│        │公司至尊│料卷第│
│    │有限公司│日      │      │故及殘障保│年十一月│        │保本終身│四五至│
│    │（下稱國│        │      │險金二百萬│二十六日│        │保險保險│四八頁│
│    │華人壽公│        │      │元        │申請）  │        │單、國華│、第六│
│    │司）第Ｊ│        │      │          │        │        │人壽公司│九至七│
│    │一一九一│        │      │          │        │        │人壽保險│二頁  │
│    │八二五號│        │      │          │        │        │要保書、│      │
│    │保險單  │        │      │          │        │        │國華人壽│      │
│    │        │        │      │          │        │        │公司第一│      │
│    │        │        │      │          │        │        │次保險費│      │
│    │        │        │      │          │        │        │送金單暫│      │
│    │        │        │      │          │        │        │收聯、國│      │
│    │        │        │      │          │        │        │華人壽公│      │
│    │        │        │      │          │        │        │司理賠給│      │
│    │        │        │      │          │        │        │付申請書│      │
├──┼────┼────┼───┼─────┼────┼────┼────┼───┤
│七  │國泰人壽│七十三年│陳○○│個人壽險附│八十八年│六萬元  │國泰福壽│保險資│
│    │公司第三│八月九日│      │加意外傷害│四月二十│        │養老保險│料卷第│
│    │二二一○│        │      │家庭型三十│六日    │        │要保書、│七九至│
│    │三七六二│        │      │萬元      │        │        │國泰人壽│八十頁│
│    │五號保險│        │      │          │        │        │公司理賠│、第一│
│    │單      │        │      │          │        │        │申請書、│三七頁│
│    │        │        │      │          │        │        │理賠明細│、第七│
│    │        │        │      │          │        │        │        │七九號│
│    │        │        │      │          │        │        │        │偵查卷│
│    │        │        │      │          │        │        │        │第一七│
│    │        │        │      │          │        │        │        │六頁  │
├──┼────┼────┼───┼─────┼────┼────┼────┼───┤
│八  │勞工保險│不詳    │陳○○│不詳      │八十七年│十萬一千│勞工保險│第七七│
│    │局工字第│        │      │          │十一月二│零四十二│局九十二│九號偵│
│    │○五九七│        │      │          │十三日  │元      │年八月六│查卷第│
│    │五號    │        │      │          │        │        │日保承資│一五六│
│    │        │        │      │          │        │        │字第○九│至一五│
│    │        │        │      │          │        │        │二一○二│七、一│
│    │        │        │      │          │        │        │五五九四│六七、│
│    │        │        │      │          │        │        │○號函、│一六八│
│    │        │        │      │          │        │        │勞工保險│頁    │
│    │        │        │      │          │        │        │給付申請│      │
│    │        │        │      │          │        │        │書、勞工│      │
│    │        │        │      │          │        │        │保險現金│      │
│    │        │        │      │          │        │        │給付收據│      │
└──┴────┴────┴───┴─────┴────┴────┴────┴───┘
